ACORDAO-COMPLETO-2543327

ACÓRDÃO 4224/2022 ATA 28/2022 - SEGUNDA CÂMARA

VISTOS, relatados e discutidos estes autos, em que se aprecia recurso de reconsideração interposto por Celso Lopes Cardoso contra o Acórdão 9937/2021-TCU-Segunda Câmara, por meio do qual o Tribunal julgou irregulares as contas do recorrente e aplicou-lhe multa de R$ 5.000,00. 
ACORDAM os Ministros do Tribunal de Contas da União, reunidos em sessão da Segunda Câmara, diante das razões expostas pelo Relator, em: 
9.1. com fundamento nos arts. 32, inciso I, e 33 da Lei 8.443/1992, conhecer do presente recurso de reconsideração para negar-lhe provimento, mantendo-se inalterado o Acórdão 9937/2021-TCU-Segunda Câmara;
9.2. dar ciência deste acórdão ao recorrente.

Recurso de reconsideração contra decisão que julgou contas irregulares com aplicação de multa.

Segunda Câmara

Município de Tucumã/PA.

3. Recorrente: Celso Lopes Cardoso (XXX.814.331-XX).

13.1. Ministros presentes: Augusto Nardes (na Presidência), Aroldo Cedraz, Bruno Dantas (Relator) e Antonio Anastasia.
13.2. Ministros-Substitutos presentes: Marcos Bemquerer Costa e André Luís de Carvalho.

BRUNO DANTAS

Ministro Raimundo Carreiro.

Por registrar as principais ocorrências dos autos até o momento, resumindo os fundamentos das peças acostadas, adoto como relatório, com os ajustes necessários, a instrução da secretaria responsável pela análise do processo (peça 110) , que contou com a anuência do corpo diretivo da unidade (peça 111) e do Ministério Público junto ao TCU (peça 112) :
"INTRODUÇÃO
1. 	Trata-se de Recurso de Reconsideração (peça 93) , acompanhado de documentos (peças 93-97) , interposto pelo Sr. Celso Lopes Cardoso contra o Acórdão 9937/2021-TCU-Segunda Câmara, Relator Ministro Raimundo Carreiro (peça 80) .
1.1. A deliberação recorrida tem o seguinte teor:
'VISTOS, relatados e discutidos estes autos que cuidam de tomada de contas especial instaurada pelo extinto Ministério do Desenvolvimento Social e Combate à Fome (MDS) , em desfavor de Celso Lopes Cardoso, por conta de omissão no dever de prestar contas dos recursos repassados ao Município de Tucumã/PA pelo Fundo Nacional de Assistência Social (FNAS) .
ACORDAM os Ministros do Tribunal de Contas da União, reunidos em Sessão da Segunda Câmara, diante das razões expostas pelo Relator, em:
9.1. julgar irregulares, nos termos dos arts. 1º, inciso I, 16, inciso III, alínea 'a', da Lei 8.443/1992, c/c os arts. 19, parágrafo único, e 23, inciso III, da mesma Lei, e com arts. 1º, inciso I, 209, inciso I, 210, § 2º, e 214, inciso III, do Regimento Interno/TCU, as contas de Celso Lopes Cardoso (CPF XXX.814.331-XX) ;
9.2. aplicar, ao responsável Celso Lopes Cardoso (CPF XXX.814.331-XX) , a multa prevista no art. 58, inciso I, da Lei 8.443/1992, e no art. 268, inciso I, do Regimento Interno/TCU, no valor de R$ 5.000,00;
9.3. autorizar, desde logo, a cobrança judicial da dívida, caso não atendida a notificação, na forma do disposto no art. 28, inciso II, da Lei 8.443/1992;
9.4. autorizar também, desde logo, se requerido, com fundamento no art. 26, da Lei 8.443, de 1992, c/c o art. 217, §§ 1º e 2º, do Regimento Interno, o parcelamento da dívida em até 36 parcelas, corrigida monetariamente, fixando-lhe o prazo de quinze dias, a contar do recebimento da notificação, para comprovar, perante o Tribunal, o recolhimento da primeira parcela, e de trinta dias, a contar da parcela anterior, para comprovar o recolhimento das demais parcelas, atualizadas monetariamente, na forma prevista na legislação em vigor, alertando o responsável de que a falta de comprovação do recolhimento de qualquer parcela importará o vencimento antecipado do saldo devedor, nos termos do § 2º do art. 217 do Regimento Interno deste Tribunal; e
9.5. enviar cópia deste Acórdão ao Ministério da Cidadania e ao responsável, para ciência, informando que a presente deliberação, acompanhada do Relatório e do Voto que a fundamenta, está disponível para a consulta no endereço www.tcu.gov.br/acordaos, além de esclarecer que, caso requerido, o TCU poderá fornecer sem custos as correspondentes cópias, de forma impressa.'
HISTÓRICO
2. 	Trata-se de Tomada de Contas Especial (TCE) instaurada pelo Ministério do Desenvolvimento Social e Combate à Fome - MDS (extinto) em desfavor de Celso Lopes Cardoso, Prefeito de Tucumã/PA à época dos fatos, por omitir-se em prestar contas de recursos repassados àquele Município pelo Fundo Nacional de Assistência Social (FNAS) , com vistas à prestação de serviços socioassistenciais de Proteção Social Básica (PSB) e Proteção Social Especial (PSE) , no exercício de 2012 (peça 1, p. 206-216) .
2.1. Os recursos repassados totalizaram R$ 374.350,95, conforme ordens bancárias à peça 1, p. 28-32.
2.2. A Secretária Nacional de Assistência Social autorizou a instauração desta TCE em 8/10/2015, ante a constatação da seguinte irregularidade (peça 1, p. 14) :
'Omissão no Dever de Prestar Contas, dos recursos repassados à Prefeitura Municipal de Tucumã/PA, nos termos do processo n° 71001.013419/2013-92, com fundamento legal previsto no art. 08 da Portaria n° 625, de 13 de agosto de 2010, bem como fundamento análogo ao Inciso I do artigo 82 da Portaria Interministerial N° 507, de 24 de novembro de 2011.'
2.3. Em seu relatório, o tomador de contas concluiu que o prejuízo importaria em R$ 409.181,08 (valor original) , imputando-se a responsabilidade ao Sr. Celso Lopes Cardoso, Prefeito Municipal de Tucumã/PA, Gestão 2009-2012 (peça 1, p. 206-216) .
2.4. Em 28/4/2016, a Controladoria-Geral da União emitiu o Relatório de Auditoria concordando com o Relatório do Tomador de Contas. O Coordenador-Geral de Auditoria da Área emitiu o Certificado de Auditoria; o Dirigente de Controle Interno emitiu o Parecer e ambos concluíram pela irregularidade das presentes contas (peça 1, p. 222-226) .
2.5. Em 21/6/2016, o Ministro de Estado do Desenvolvimento Social e Agrário atestou haver tomado conhecimento das conclusões expostas nos citados documentos, manifestando-se pela irregularidade das contas, e determinou o envio do processo a este Tribunal (peça 1, p. 231) .
2.6. Por ocasião da instrução inicial (peça 4) , concluiu-se pela necessidade de realizar a citação do responsável pela seguinte irregularidade: não comprovação da boa e regular aplicação dos recursos federais recebidos, em face da omissão no dever de prestar contas dos valores transferidos à Prefeitura Municipal de Tucumã/PA por força do Programa de Proteção Social Básica (PSB) e do Programa de Proteção Social Especial (PSE) , exercício de 2012.
2.7. Em cumprimento ao despacho do Relator (peça 7) , a unidade técnica promoveu a citação por meio do Ofício 2120/2016-TCU/SECEX-PA, de 22/11/2016 (peça 9) , enviado para o endereço do responsável constante da base de dados da Receita Federal (peça 8) , o qual foi recebido em 16/12/2016, conforme Aviso de Recebimento - AR juntado à peça 13.
2.8. Por intermédio de seu advogado, o Sr. Celso Lopes Cardos requereu a prorrogação do prazo fixado no ofício citatório por mais trinta dias (peça 10) , o que foi autorizado (peça 12) , e então apresentou documentos às peças 14-24.
2.9. Diante dos documentos apresentados, a unidade técnica propôs diligenciar o Ministério do Desenvolvimento Social, solicitando que se manifestasse conclusivamente, no prazo de 60 dias, sobre tais documentos, emitindo ou providenciando, se fosse o caso, novo relatório de tomada de contas especial, certificado de auditoria, parecer do dirigente de controle interno, pronunciamento ministerial (peça 25) .
2.10. Promovida a diligência, em resposta a Secretária Nacional de Assistência Social encaminhou documentos juntados às peças 36-60.
2.11. Feita a análise dos citados documentos, por meio da instrução de mérito, a unidade técnica concluiu pela permanência da irregularidade consistente na omissão em prestar contas e propôs julgar irregulares as presentes contas (peças 64-66) .
2.11.	O representante do Ministério Público de Contas, Procurador Marinus Eduardo De Vries Marsico, manifestou-se de acordo com a proposta da unidade técnica (peça 79) .
2.12. 	Em 3/8/2021, a 2ª Câmara prolatou o Acórdão 9.937/2021 (peça 88) , pelo qual julgou irregulares as contas de Celso Lopes Cardoso, com base nos artigos 1º, inciso I, 16, inciso III, alínea 'a', da Lei 8.443/1992, c/c os artigos 19, parágrafo único, e 23, inciso III, dessa Lei, e com os artigos 1º, inciso I, 209, inciso I, 210, § 2º, e 214, inciso III, do Regimento Interno do TCU. Também lhe aplicou a multa prevista no art. 58, inciso I, da referida Lei, no valor de R$ 5.000,00.
2.13.	Contra o citado Acórdão 9937/2021-TCU-Segunda Câmara o Sr. Celso Lopes Cardoso interpôs Recurso de Reconsideração (peça 109) que será examinado a seguir.
EXAME DE ADMISSIBILIDADE
3.	Reitera-se o exame de admissibilidade realizado (peças 99/100) , propondo conhecer do Recurso de Reconsideração e suspender os efeitos dos itens 9.1, 9.2 e 9.3 do Acórdão 9937/2021-TCU-Segunda Câmara, com base nos artigos 32, inciso I, e 33 da Lei 8.443/1992. O Ministro Bruno Dantas admitiu o seu processamento, com efeito suspensivo, tal como propôs esta Secretaria de Recursos (peça 103) .
EXAME DE MÉRITO
4.	Constitui objeto do presente recurso analisar se houve a alegada apreensão, durante uma operação policial, dos documentos relativos aos programas PSE e PSB do exercício de 2012, e se isso impediu o ora recorrente de apresentar a prestação de contas no prazo previsto (peça 93, p. 8 e ss) , bem como se houve prescrição.
5. Da alegada impossibilidade de apresentar a prestação de contas no prazo previsto
5.1.	O defendente afirma que foi alvo de busca e apreensão no fim de seu mandato, o que resultou no extravio de diversos documentos de prestação de contas que estavam em sua posse. Próximo ao julgamento das presentes contas, juntou o termo de lavratura da busca e apreensão (peça 70) , a fim de comprovar que entre os documentos levados da Prefeitura de Tucumã estavam os da prestação de contas do PSE e PSB do exercício de 2012 (peça 93, p. 8) .
5.2.	Embora a listagem da busca e apreensão que apresenta agora não diga expressamente que aqueles documentos tenham sido apreendidos naquela toada, ela diz que foram apreendidas diversas caixas com processos licitatórios, extratos bancários, ordens de pagamento e extratos de contrato, ou seja, documentos que são de praxe a qualquer convênio. Portanto, 'ao menos cabe aplicar o benefício da dúvida em prol do recorrente, visto não haver qualquer outro fato que diga o contrário'.
5.3.	Assevera que entender em sentido favorável ao recorrente 'em caso de dúvidas é extremamente importante e salutar para que os gestores públicos não sofram com o mantra denominado pela doutrina: 'direito administrativo do medo''.
5.4.	Mesmo que a busca e apreensão tenha ocorrido no fim de 2012, os documentos se tornaram de tão difícil acesso que até meados de 2016 ainda se encontravam em posse das autoridades policiais. Para comprovar o alegado, faz juntada nesta oportunidade do processo judicial 0001348-46.2013.8.14.0062, que trata da ação de exibição de documento ajuizada pela Prefeitura de Tucumã contra o ora recorrente para que disponibilizasse documentação contábil ao ente fazendário. Por meio da contestação, informou estar impossibilitado de disponibilizá-la porque havia sido apreendida na operação 'boca de lobo'. O Ministério Público, já no início de 2016 (doc. anexo) , reconheceu a situação e solicitou ao juízo que notificasse a autoridade policial para apresentar a documentação apreendida ao ente fazendário. Ou seja, COMPROVADAMENTE o gestor enfrentou percalços para prestar contas de diversos recursos que geriu, inclusive até a data da autuação desta TCE. Todavia, os recursos não foram manejados de forma equivocada ou malversada. Pelo contrário, quando o recorrente tomou posse da documentação do PSE e PSB de 2012, prontamente apresentou a esse Tribunal de Contas, que aferiu a REGULARIDADE da utilização desses recursos (peça 93, p. 9) .
5.5.	Essa busca e apreensão no fim do mandato também lhe trouxe problemas para prestar contas de outros recursos públicos. Um deles também foi alvo de TCE (TC Processo 001.550/2014-4) , em que se apurou 'omissão de contas' do Convênio 704.739/2009, celebrado entre o INCRA e o Município de Tucumã. Naqueles autos, os recursos foram considerados devidamente aplicados e as contas julgadas REGULARES COM RESSALVA (Acórdão 1332/2016-TCU-Segunda Câmara, Relator Ministro Vital do Rêgo) , tendo essa Corte de Contas sido sensível e entendido a dificuldade que o recorrente teve em juntar a documentação do referido convênio em tempo hábil, sobretudo pela busca e apreensão que sofreu no final de seu mandato (peça 93, p. 12) .
5.6.	Considerando a justificativa para o envio tardio da prestação de contas, que não acarretou prejuízo algum ao erário municipal, requer a aplicação dos princípios da proporcionalidade e razoabilidade inscritos no art. 2º da Lei 9.874/1999, e um olhar sensitivo a partir do art. 22 da LINDB, para que as presentes contas sejam julgadas REGULARES ou REGULARES COM RESSALVA, aplicando-se o disposto no art. 16, II, c/c o art. 18 da Lei 8.443/1992 (peça 93, p. 13) .
5.7.	Ademais, fez juntada de diversos documentos (peças 94, 95, 96 e 97) .
Análise
5.8.	A omissão do responsável ora recorrente em apresentar a prestação de contas dos recursos em questão foi analisada na primeira instrução de mérito à peça 64. Conforme o exame técnico ali realizado, a Portaria MDS 625/2010, no art. 6º, prevê que a prestação de contas dos recursos repassados pelo FNAS para a execução dos serviços do PSB e PSE é constituída do Demonstrativo Sintético Anual da Execução Físico-Financeira, preenchido eletronicamente no SUAS Web, e do Parecer do Conselho Municipal de Assistência Social (CMAS) . As informações assim registradas no sistema pelo gestor presumem-se verdadeiras. Havendo indícios de que sejam inverídicas ou insuficientes, a Secretaria Nacional de Assistência Social poderá requisitar esclarecimentos (art. 7º, § 2º, da citada portaria) .
5.9.	Neste caso, conforme a instrução de peça 64, as contas não foram prestadas na forma estabelecida, restando configurada a omissão, pelo que o órgão repassador instaurou a presente TCE, com base no art. 8º da citada portaria.
5.10.	Após a instauração da TCE, o responsável encaminhou os documentos, fora do prazo legal. A partir da análise documental realizada, o órgão competente atestou a regularidade parcial das contas, apontando apenas um gasto irregular de R$ 1.554,98.
5.11.	No tocante ao pronunciamento do Conselho Municipal de Assistência Social sobre a regularidade das contas, o entendimento deste Tribunal é que o Parecer dele constitui peça essencial para o posicionamento quanto ao mérito das contas, por considerar que documentos por si só não atestam a utilização dos recursos na finalidade dos programas, mas somente que houve o gasto. Nesse sentido, cabe citar os seguintes Acórdãos da Segunda Câmara: 1.979/2017, Relator Ministro-Substituto André de Carvalho, e 9.451/2017, Ministro Aroldo Cedraz. De acordo com esse entendimento, o Conselho é quem analisa o cumprimento das finalidades dos repasses. Assim, a ausência do parecer ou o parecer desfavorável impede a aprovação das contas.
5.12.	No caso, o Conselho não se manifestou sobre as contas, por não ter tido acesso aos documentos comprobatórios da despesa, conforme Resolução CMAS 12/2013 e Ata de Reunião Extraordinária (peça 1, p. 52-56) . Ocorre que, por se tratar da execução dos recursos de 2012, final de mandato eletivo, o juízo sobre as contas foi emitido pelo novo Conselho, formado sob a gestão do Prefeito sucessor, e não por aquele que, em tese, acompanhou a prestação dos serviços do PSB e PSE (gestão anterior) . Assim, a manifestação seria baseada apenas na análise documental, como a da Secretaria Nacional de Assistência Social, que atestou a regularidade da utilização dos recursos no valor de R$ 403.477,81, conforme os Ofícios juntados à peça 36. Por fim, o órgão concedente considerou irregular apenas o valor de R$ 1.554,98. Desse valor, R$ 672,20 referem-se a tarifas bancárias, despesa que não se considera irregular, segundo a jurisprudência do TCU. Quanto ao restante não comprovado de R$ 882,78, do qual o responsável não fora citado, seria necessário realizar nova citação, o que se mostrou inoportuno, até por questão de economia processual.
5.13.	Em seu primeiro pronunciamento de mérito (peças 64-66) , a unidade técnica considerou que o responsável não apresentou justificativas para a não apresentação das contas no prazo legal; tão somente encaminhou a documentação (peça 36, p. 1) , tendo o seu sucessor alegado que ele não o dotou de condições materiais mínimas necessárias para o cumprimento do seu dever legal, tanto que o representou criminalmente (peça 1, p. 50 e 58-68) , alegação que o CMAS confirmou (peça 1, p. 52-56) .
5.14.	Após o referido pronunciamento de mérito, antes do julgamento das contas, o ora recorrente juntou aos autos cópia de um mandado de busca e apreensão e do respectivo auto de apreensão (peça 70) . Então o rel. Ministro Raimundo Carneiro determinou o retorno dos autos à SecexTCE para realizar um novo exame (peça 75) , o que foi feito por meio da instrução à peça 76.
5.15.	Tendo analisado o documento, a Auditora instrutora concluiu, em síntese, que nele não está identificado a quais recursos e exercício financeiro se referem os documentados listados, nem se tais documentos foram apreendidos e entregues ao autor do processo. Interpretando o disposto no § 4º do art. 209 do Regimento Interno/TCU, inferiu que 'a omissão no dever de prestar contas poderá ser elidida, caso haja justificativa plausível'. No caso, conforme a análise realizada, 'a omissão sequer foi justificada pelo responsável por ocasião de resposta à citação, tampouco, no pedido de juntada do documento de peça 70 ... [que] não foi capaz de justificar a omissão no dever de prestar contas' (peça 76, p. 6/7) .
5.16.	Por sua vez, ao apreciar a questão, o Relator Ministro Raimundo Carreiro entendeu que ainda restou injustificada a irregularidade atribuída ao responsável por não ter apresentado sua prestação de contas dentro do prazo legal, só o tendo feito intempestivamente (peça 36, p. 1) . Assim, entendeu aplicável o disposto no § 4º do art. 209 do RI/TCU, no sentido de que a apresentação intempestiva de documentação comprovando a boa e regular aplicação dos recursos financeiros recebidos da União elide o débito, mas não afasta a omissão inicial do gestor, ensejando a irregularidade das contas com a aplicação de multa ao responsável (peça 81) .
5.17.	Pois bem. Nesta fase recursal, o recorrente apresentou um expressivo volume de documentos (peças 94-96) , com o intuito de afastar a irregularidade que lhe restou atribuída, consistente na apresentação intempestiva dos documentos que compunham a prestação de contas do PSE e PSB do exercício de 2012.
5.18.	Os documentos ora apresentados referem-se a uma Ação de Exibição de Documento movida pelo Município de Tucumã/PA em face do Sr. Celso Lopes Cardoso, distribuída em 15/4/2013, autuada sob o nº 0001348-46.2013.8.14.0062, na Vara Única de Tucumã, bem como à resposta apresentada pelo réu, e diversos documentos correlatos, entre os quais, à peça 94, p. 38-40, e à peça 96, p. 6-8, consta o Auto Circunstanciado de Busca e Arrecadação, Processo 0033505-94.2012.4.01.0000/PA, IPL 087/2011-4-DPF/RDO/PA, no qual estão descritos os objetos arrecadados.
5.19.	Ante a descrição do material arrecadado, feita no referido Auto, não é possível deduzir que os documentos que compunham a prestação de contas do PSE e PSB do exercício de 2012 estejam entre os objetos ali relacionados.
5.20.	Ademais, compulsando as quatorze páginas da petição recursal (peça 93) , observa-se que em momento algum o recorrente chega a dizer que os documentos da prestação de contas em questão tenham sido apreendidos durante aquela operação policial.
5.21.	O que a defesa afirma é o seguinte:
Ora, Excelências, a listagem da busca e apreensão colacionada na oportunidade, muito embora não ressalte expressamente que os documentos do PSE e PSB do exercício de 2012 foram apreendidos naquela toada, é clara quando diz que foram apreendidas diversas caixas com processos licitatórios, extratos bancários, ordens de pagamentos e extratos de contratos, ou seja, documentos que são de praxe a qualquer convênio (peça 93, p. 8) .
5.22.	Ocorre que para elidir a irregularidade da sua omissão em apresentar a prestação de contas no prazo estabelecido, o defendente deveria apresentar justificativa plausível para a ocorrência de tal omissão, o que não se verificou neste caso.
6. Da prescrição das pretensões punitiva e de ressarcimento
6.1.	Embora neste caso não tenha sido suscitada a ocorrência de prescrição, não obstante, considerando tratar-se de matéria de ordem pública, a análise pertinente será feita de ofício.
Análise
6.2.	No exame da prescrição, esta Secretaria de Recursos (Serur) tem adotado os entendimentos detalhados na peça 109, que contém os estudos e pronunciamentos anteriores da Secretaria sobre a matéria, contemplando inclusive o entendimento do Supremo Tribunal Federal assentado nos autos da ADI 5509, Relator Ministro Edson Fachin, posteriormente ao célebre julgamento proferido no RE 636.886. Ali estão desenvolvidas as premissas que serão utilizadas no presente exame, a saber:
a)  ao julgar o RE 636.886, o STF conferiu nova interpretação ao art. 37, § 5º, da Constituição Federal, fixando a tese de que 'é prescritível a pretensão de ressarcimento ao erário fundada em decisão de Tribunal de Contas';
b)  as pretensões punitiva e de ressarcimento devem observar o mesmo regime na atividade de controle externo, dado o objetivo comum da prescrição de fixar prazo ao Tribunal de Contas para caracterizar o ilícito, identificar seu autor, dimensionar as consequências da conduta e impor as consequências legais, independentemente de tais consequências terem natureza punitiva ou ressarcitória;
c)  até que sobrevenha norma específica, entende-se que a prescrição das pretensões punitiva e de ressarcimento, no processo de controle externo, deve observar o regime da Lei 9.873/1999, na linha dos recentes pronunciamentos do STF a respeito.
d) sem prejuízo de se realizar o exame da prescrição também segundo o prazo decenal previsto no Código Civil, o critério adotado, na formulação da proposta de encaminhamento, será o da Lei 9.873/1999.
Análise pelos critérios do Acórdão 1441/2016-TCU-Plenário:
6.3.	Por meio do Acórdão 1441/2016-TCU-Plenário, o TCU uniformizou a sua jurisprudência em relação à prescrição da pretensão punitiva (estrito sensu) , tendo definido que se aplica a regra geral do Código Civil, art. 205, que estabelece o prazo prescricional de dez anos, iniciando-se na data da irregularidade sancionada (CC, art. 189) e interrompendo-se na data do ato que ordenar a citação ou a audiência ou a oitiva da parte.
6.4.	Entre as razões justificadoras da adoção dessa regra geral, cabe destacar a sua natureza abrangente, a incidir sobre casos de pretensão sem prazo prescricional específico estabelecido em lei, como o que se apresenta aqui.
6.5.	No caso em exame, o prazo final para a prestação de contas recaiu em 1º/3/2013 (peça 4) , e o ato determinando a citação é de 10/11/2016 (peça 7) . Assim, resta afastada a prescrição decenal prevista no art. 205 do Código Civil, disciplinada pelo Acórdão 1441/2016-TCU-Plenário.
Análise pelo regime da Lei 9.873/1999
6.6.	A Lei 9.873/1999 em seu art. 1º, caput, estabelece o prazo prescricional de cinco anos da 'ação punitiva', nos seguintes termos:
'Art. 1º. Prescreve em cinco anos a ação punitiva da Administração Pública Federal, direta e indireta, no exercício do poder de polícia, objetivando apurar infração à legislação em vigor, contados da data da prática do ato ou, no caso de infração permanente ou continuada, do dia em que tiver cessado'.'
6.7.	O parágrafo primeiro disciplina a chamada 'prescrição intercorrente':
'§1º. Incide a prescrição no procedimento administrativo paralisado por mais de três anos, pendente de julgamento ou despacho, cujos autos serão arquivados de ofício ou mediante requerimento da parte interessada, sem prejuízo da apuração da responsabilidade funcional decorrente da paralisação, se for o caso'.'
6.8.	O artigo 2º cuida das hipóteses de interrupção da prescrição:
'Art. 2o Interrompe-se a prescrição da ação punitiva:
I - pela notificação ou citação do indiciado ou acusado, inclusive por meio de edital;
II - por qualquer ato inequívoco, que importe apuração do fato; [grifo acrescido]
III - pela decisão condenatória recorrível.
IV - por qualquer ato inequívoco que importe em manifestação expressa de tentativa de solução conciliatória no âmbito interno da administração pública federal.'
6.9.	Sob o regime dessa Lei, a contagem do prazo prescricional quinquenal deve ser realizada segundo o entendimento delineado pelo Supremo Tribunal Federal nos autos da ADI 5509, devidamente explicitado na peça 109, como indicado no subitem 6.2 desta instrução, e em consonância com o pronunciamento do titular desta unidade técnica, lançado no TC 013.393/2017, cujo teor será transcrito a seguir, na parte que se mostra aplicável ao presente caso:
'[...]
7. 	A ADI 5509 foi manejada contra dispositivos da Constituição do Estado do Ceará e de lei ordinária do referido Estado, que fixaram prazo prescricional no processo do tribunal de contas daquela unidade federativa.
8. 	Todavia, a discussão travada pelo STF teve por referência o modelo federal, em função do princípio da simetria, expressamente invocado pelo MPF, ao propor a ação, e pelo relator, ao analisar o tema. Assim, os fundamentos lançados no julgamento da ADI 5509 repercutem inevitavelmente no processo do TCU.
9. 	Especificamente sobre a lei de regência e as causas interruptivas da prescrição, o relator, ministro Edson Fachin, reconheceu que o STF ainda não havia fixado orientação clara a respeito, em processo de caráter geral. Ao fazê-lo, na citada ADI, a orientação do relator foi a de aplicar os vários precedentes do STF em casos concretos, que já sinalizavam para a incidência da Lei 9.873/1999, afastando-se a incidência do art. 205 do Código Civil, como evidenciam as seguintes passagens do voto:
a) 'A atividade de controle externo equipara-se, para fins de contagem do prazo prescricional, ao poder de polícia do Estado e, como tal, nos termos do art. 1º da Lei 9.873, de 1999, 'Prescreve em cinco anos a ação punitiva da Administração Pública Federal, direta e indireta, no exercício do poder de polícia, objetivando apurar infração à legislação em vigor, contados da data da prática do ato ou, no caso de infração permanente ou continuada, do dia em que tiver cessado'';
b) 'Pela mesma razão, incidem as causas legais de interrupção da prescrição, conforme previsão constante do art. 2º da referida Lei'.
10. 	Estabelecida a norma de regência do prazo e das causas interruptivas, o STF avançou no debate quanto ao termo inicial da prescrição, fixando regras mais detalhadas a respeito. Com esse fim, estabeleceu tratamento específico para as tomadas de contas especiais, distinguindo aquelas decorrentes de repasses sujeitos a prestação de contas específica e as relativas a situações em que os fatos são normalmente trazidos ao conhecimento do TCU por meio de denúncias e representações - tal como na hipótese do processo em análise.
11. 	Nesse sentido, o voto do Ministro Edson Fachin trouxe uma regra geral e algumas hipóteses de aplicação casuística. Como regra geral, ficou estabelecido que 'o termo inicial da contagem do prazo deve ser o da entrada do processo de fiscalização no âmbito do Tribunal de Contas, ou dos órgãos que, por lei, são encarregados pelo controle interno'.
12. 	Essa regra geral teve sua aplicação explicitada para algumas situações particulares, a saber:
'a) no caso de omissão de prestação de contas: 'o dano a ser apurado pela ausência de prestação de contas tem o lapso prescricional iniciado na data em que as contas deveriam ter sido entregues'[negrito acrescido];'
[...]'
6.10.	No caso em análise, como visto, as contas deveriam ter sido entregues em 1º/3/2013 (peça 4) . Portanto, conforme o critério indicado acima, a partir dessa data começa a fluir o quinquênio prescricional.
6.11.	Observa-se que a Ordenadora de Despesas do FNAS solicitou a instauração desta TCE em 8/10/2015 (peça 1, p. 14) . Trata-se de ato inequívoco destinado à apuração da irregularidade, interrompendo assim a fluência do prazo quinquenal. Daí se conclui que não ocorreu a prescrição prevista no art. 1º, caput, da Lei 9.873/1999.
 Prescrição intercorrente
6.12.	Se o processo ficar paralisado por mais de três anos, aguardando julgamento ou despacho, ocorre a chamada 'prescrição intercorrente', de que trata o § 1º do art. 1º da Lei 9.873/1999.
6.13.	Existe correlação entre essa hipótese e as causas de interrupção do art. 2º. Se houver interrupção por qualquer daquelas causas, o processo não poderá ficar inativo, sem impulso relevante, por mais de três anos. Esse prazo é específico, afastando-se tanto o geral de cinco anos quanto o especial, da lei penal (§ 2º) . Tem por fim imprimir eficiência e celeridade às apurações administrativas, de modo a evitar que o processo fique paralisado por um triênio, sob pena de ocorrer a 'prescrição'.
6.14.	No caso, a partir da solicitação para instaurar a TCE, em outubro/2015, o processo teve andamento e se desenvolveu regularmente. Em dezembro/2016 a Secretaria do Tribunal promoveu a citação do responsável (peças 9 e 13) ; em agosto/2018 a unidade técnica diligenciou o Ministério do Desenvolvimento Social e Combate à Fome/Fundo Nacional da Assistência Social para se manifestar sobre documentos apresentados pelo responsável (peças 25-27) ; em novembro/2020 emitiu seu pronunciamento de mérito (peças 64-66) e, por fim, em agosto/2021, o Tribunal julgou as presentes contas, proferindo a decisão condenatória recorrida. Assim, resta afastada a prescrição prevista no § 1º do art. 1º da Lei 9.873/1999.
CONCLUSÃO
7.	Da análise de mérito do presente recurso, conclui-se que:
a) os documentos existentes nos autos e os apresentados nesta fase recursal, com destaque para o Auto Circunstanciado de Busca e Arrecadação, Processo 0033505-94.2012.4.01.0000/PA, IPL 087/2011-4-DPF/RDO/PA, não permitem concluir que a omissão inicial do gestor em apresentar a prestação de contas do PSE e PSB do exercício de 2012 tenha sido motivada pela apreensão realizada pela autoridade policial como alegado (item 5) ;
b) não ocorreu a prescrição de que trata a Lei 9.873/1999 (item 6) .
7.1.	Portanto, propõe-se negar provimento ao presente recurso.
PROPOSTA DE ENCAMINHAMENTO
8.	Ante o exposto, submete-se os autos à consideração superior, propondo, com base nos artigos 32, inciso I, e 33 da Lei 8.443/1992, conhecer do Recurso de Reconsideração interposto pelo Sr. Celso Lopes Cardoso e, no mérito:
a) negar-lhe provimento, mantendo intacto o Acórdão 9937/2021-TCU-Segunda Câmara;
b) informar o recorrente e demais interessados do acórdão a ser proferido, destacando que o relatório e o voto que o fundamentam podem ser acessados por meio do endereço eletrônico www.tcu.gov.br/acordaos."
	É o relatório.

André Luiz Barra Valente (OAB/PA 26.571), Dealbanilson Pedro Braga Pinto e outros, representando Celso Lopes Cardoso.

Subprocurador-Geral Lucas Rocha Furtado.

RECURSO DE RECONSIDERAÇÃO. TOMADA DE CONTAS ESPECIAL INSTAURADA PELO EXTINTO MINISTÉRIO DO DESENVOLVIMENTO SOCIAL E COMBATE À FOME (MDS). OMISSÃO NO DEVER DE PRESTAR CONTAS DOS RECURSOS REPASSADOS AO MUNICÍPIO DE TUCUMÃ/PA PELO FUNDO NACIONAL DE ASSISTÊNCIA SOCIAL (FNAS). ARGUMENTOS INSUFICIENTES PARA REFORMA DO JULGADO. CONHECIMENTO E NEGATIVA DE PROVIMENTO.

TOMADA DE CONTAS ESPECIAL (TCE)

Secretaria de Recursos (Serur).

Em julgamento, recurso de reconsideração interposto por Celso Lopes Cardoso contra o Acórdão 9937/2021-TCU-Segunda Câmara, relator Ministro Raimundo Carreiro, por meio do qual o Tribunal julgou suas contas irregulares e aplicou-lhe multa de R$ 5.000,00 em razão de omissão no dever de prestar contas dos recursos repassados pelo Fundo Nacional de Assistência Social (FNAS) ao município de Tucumã/PA com vistas à prestação de serviços socioassistenciais de Proteção Social Básica (PSB) e Proteção Social Especial (PSE) , no exercício de 2012, no montante de R$ 374.350,95.
2.	Nesta oportunidade, o recorrente alega, em suma, que houve apreensão, durante operação policial, dos documentos relativos àqueles programas, referentes ao exercício de 2012, impedindo-o de apresentar a prestação de contas no prazo previsto; alegou, ainda, prescrição. 
3.	Após examinar as razões recursais, a Secretaria de Recursos concluiu que não foram trazidos elementos suficientes para alterar a deliberação recorrida, razão pela qual, com a concordância do Ministério Público junto ao TCU, propôs o conhecimento e o não provimento do apelo recursal. 
4.	Preliminarmente, ratifico o despacho exarado no sentido de que o presente recurso merece ser conhecido, porquanto preenche os requisitos de admissibilidade previstos nos arts. 32, inciso I, e 33 da Lei 8.443/1992. 
5.	Quanto ao mérito, concordo com a análise empreendida pela secretaria especializada, transcrita no relatório precedente, a qual enfrentou e afastou, com propriedade, cada um dos argumentos apresentados pelo recorrente, motivo por que incorporo seus fundamentos às minhas razões de decidir, sem prejuízo das considerações que se seguem. 
6.	Não há como acolher a argumentação recursal de que a omissão no dever de prestar contas se deu por apreensão, durante operação policial, dos documentos que demonstrariam a aplicação dos recursos em 2012. Apesar da ação da polícia, os documentos existentes nos autos e os apresentados nesta fase recursal não permitem concluir que a omissão inicial do gestor em apresentar a prestação de contas do PSE e PSB do exercício de 2012 tenha sido motivada por tal fato. 
7.	Isso porque a listagem da busca e apreensão juntada aos autos não elenca expressamente que os documentos comprobatórios foram apreendidos naquela época, mas apenas diversas caixas com processos licitatórios, extratos bancários, ordens de pagamento e extratos de contratos, ou seja, documentação de praxe a qualquer convênio.
8.	Além disso, as contas do recorrente não foram objeto de pronunciamento do Conselho Municipal de Assistência Social, como exigem as normas de exigência.
9.	Quanto à alegação de prescrição, a Secretaria de Recursos examinou o tema tendo como norte o julgamento proferido no RE 636.886/AL e a Lei 9.873/1999, concluindo não ter ocorrido prescrição quanto à pretensão punitiva e ao ressarcimento do dano.
10.	Sobre essa matéria da prescrição, questão de ordem pública levantada pela unidade instrutora, trago minhas ponderações acerca da possível aplicação do RE 636.886/AL (tema 899 da repercussão geral) ao presente caso, as quais se limitam a registrar o que restou consignado pelo próprio relator, Ministro Alexandre de Moraes (destaques acrescidos) :
"Os argumentos acima elencados conduzem à conclusão no sentido de que a pretensão executória de título executivo proveniente de decisão do TCU da qual resulte imputação de débito ou multa é prescritível; e, portanto, a ela se aplica o prazo prescricional da Lei de Execução Fiscal.
Nenhuma consideração houve acerca do prazo para constituição do título executivo, até porque esse não era o objeto da questão cuja repercussão geral foi reconhecida no Tema 899, que ficou adstrito, como sobejamente já apontado, à fase posterior à formação do título.
Reitere-se: Após a conclusão da tomada de contas, com a apuração do débito imputado ao jurisdicionado, a decisão do TCU formalizada em acórdão terá eficácia de título executivo e será executada conforme o rito previsto na Lei de Execução Fiscal (Lei 6.830/1980) , por enquadrar-se no conceito de dívida ativa não tributária da União, conforme estatui o art. 39, § 2º, da Lei 4.320/1964."
11.	Ou seja, a própria Suprema Corte deixou claro que o referido recurso extraordinário não se aplica a processos de controle externo.
12.	Além disso, quanto à prescrição da pretensão punitiva, o paradigmático Acórdão 1441/2016-TCU-Plenário estabeleceu que, para os processos que tramitam neste Tribunal, incide a regra dos arts. 202 e 205 do Código Civil, ou seja, prescrição geral de dez anos a partir da ocorrência dos fatos, e interrupção do prazo prescricional pelo ato que ordena a citação no âmbito do TCU. Após a interrupção, reinicia-se a contagem do prazo de dez anos para que o processo seja julgado.
13.	Conforme consta dos autos, o ato que ordenou a citação data de 10/11/2016. Considerando que o interstício entre a omissão no dever de prestar contas (1º/3/2013) e o mencionado ato é inferior aos dez anos consignados no referido acórdão, também não restou prescrita a pretensão punitiva desta Corte.
14.	Feitas essas considerações, entendo que se deve conhecer do presente recurso para negar-lhe provimento, mantendo-se inalterada a deliberação ora combatida. 
	Ante o exposto, voto por que o Tribunal adote o Acórdão que ora submeto à deliberação deste Colegiado. 
TCU, Sala das Sessões, em 16 de agosto de 2022.
MINISTRO BRUNO DANTAS 
Relator